【裁判字號】    98,上更(二),65
【裁判日期】    981030
【裁判案由】    殺人
【裁判全文】
臺灣高等法院刑事判決              98年度上更(二)字第65號
上  訴  人
即  被  告  甲○○
選任辯護人  黃國鐘律師
上列上訴人因殺人案件，不服臺灣宜蘭地方法院96年度重訴字第
5號，中華民國96年11月2日第一審判決（起訴案號：臺灣宜蘭地
方法院檢察署96年度偵字第1114號），提起上訴，經判決後，由
最高法院第二次發回更審，本院判決如下：
    主  文
原判決關於甲○○殺人及定執行刑部分均撤銷。
甲○○殺人，處有期徒刑拾年。
    事  實
一、甲○○於民國（下同）96年2月21日20時許，與乙○○、簡
    振家、戊○○等4人在宜蘭縣羅東鎮○○路46號「金寶貝KTV
    」偶遇林益霖（已於96年2月22日死亡，另經檢察官為不起
    訴處分），雙方因服務小姐徐若芹點檯之事而生齟齬，並與
    乙○○險釀成肢體衝突而心生嫌隙。林益霖亦心有未甘，於
    離去KTV後，復於翌日凌晨2時許，手持裝填子彈具殺傷力之
    捷克CZ廠75型口徑9mm制式半自動手槍（含彈匣1個，槍枝管
    制編號0000000000號，下簡稱捷克製制式手槍）、12GAUGE
    制式霰彈槍（槍枝管制編號0000000000號）各乙把，與己○○、丙○○再度折返「金寶貝KTV」1樓大廳，欲找乙○○理
    論，乙○○與戊○○一同下樓後，林益霖持霰彈槍抵住乙○○，經己○○制止，林益霖復自腰間取出捷克製制式手槍朝
    1樓大廳天花板處射擊1發子彈，當時仍在二樓之甲○○聽聞
    槍響，旋即下樓，林益霖見甲○○下樓，即持槍朝甲○○方
    向射擊，甲○○因此受傷。甲○○憤而萌生基於殺害林益霖
    之犯意，取出隨身攜帶已裝填子彈亦具殺傷力之美國SMITH&
    WESSON廠915型口徑9mm制式半自動手槍（含彈匣1個，槍枝
    管制編號為0000000000號，下簡稱美製制式手槍）乙把（未
    經許可持有制式手槍罪業經判處罪刑確定）朝林益霖接續射
    擊，林益霖亦持上開捷克製制式手槍朝甲○○射擊，二人均
    持續射擊至所持有子彈全數用罄。甲○○朝林益霖射擊過程
    中，有二槍分別擊中林益霖右背部及左膝部，致林益霖因右
    背部槍傷貫穿肋膜、橫隔膜、左肺至左肩胛骨，造成左肺出
    血及左胸大量出血而休克死亡；己○○、丙○○因留在現場
    附近，亦同遭雙方射擊出之流彈擊傷，己○○受有左手肘、
    左掌骨及右尺骨槍傷性骨折及右手掌受傷，丙○○則受有左
    腳踝槍傷骨折等傷害（均未據告訴），嗣於同日2時12分許
    ，為警據報前往處理，因而循線查獲。
二、案經宜蘭縣警察局羅東分局報請臺灣宜蘭地方法院檢察署檢
    察官偵查起訴。
    理  由
壹、證據能力部分：
一、按被告以外之人於審判外之言詞或書面陳述，除法律有規定
    者外，不得作為證據，刑事訴訟法第159條第1項定有明文。
    本案據以認定事實之證據，部分雖為傳聞證據，惟按被告以
    外之人於偵查中向檢察官所為之陳述，除顯有不可信之情況
    者外，得為證據，刑事訴訟法第159條之1第2項定有明文。
    證人癸○○、戊○○、乙○○、簡振家向檢察官所為之證述
    ，並無任何顯不可信之情況，依刑事訴訟法第159條之1第2
    項規定，自得為證據。
二、被告以外之人於檢察事務官、司法警察官或司法警察調查中
    所為之陳述，與審判中不符時，其先前之陳述具有較可信之
    特別情況，且為證明犯罪事實存否所必要者，得為證據，刑
    事訴訟法第159條之2定有明文。查證人癸○○於警詢時之陳
    述，並無證據證明非屬任意性所為，且距本案發生時間較近
    ，記憶清晰，甚且尚未衡量利害關係，而證人癸○○之陳述
    ，並核與證人戊○○、乙○○、簡振家指證述之情節大致相
    符（詳後述），是證人癸○○於警詢時所為之陳述，具有較
    可信之特別情況，且為證明犯罪事實存否所必要，自得作為
    本案證據而具有證據能力。辯護人於本院更(二)審審理時具狀
    否認證人癸○○於警詢陳述之證據能力云云，自非可採。
三、又被告以外之人於審判外之陳述，雖不符同法第159條之1至
    第159條之4之規定，而經當事人於審判程式同意作為證據，
    法院審酌該言詞陳述或書面陳述作成時之情況，認為適當者
    ，亦得為證據。當事人、代理人或辯護人於法院調查證據時
    ，知有第159條第1項不得為證據之情形，而未於言詞辯論終
    結前聲明異議者，視為有前項之同意，此據同法第159條之5
    規定甚明。本件以下實體所認定之證據，如屬傳聞證據，因
    公訴人、被告及其選任辯護人均先後於本院更(一)審準備程序
    中及審判期日表示無意見【見本院更(一)審卷96年12月31日準
    備程序筆錄、97年3月13日審判程序筆錄】，且迄至言詞辯
    論終結前亦未再聲明異議，而本院審酌上開證據資料製作時
    之情況，尚無違法不當之瑕疵，且為證明本件犯罪事實所必
    要，亦應認為有證據能力。辯護人雖於本院更(二)審審理時具
    狀否認法醫驗斷書、相驗屍體證明書、羅東博愛醫院胸腔外
    科主任林志銘醫師出具之醫師說明書、病歷、法務部法醫研
    究所鑑定報告書、羅東聖母醫院函及其所附照片9張、急診
    病歷等之證據能力云云。惟按除前3條（刑事訴訟法第159條
    之1至第159條之3）之情形外，下列文書亦得為證據：二、
    除顯有不可信之情況外，從事業務之人於業務上或通常業務
    過程所須製作之紀錄文書、證明文書。三、除前二款之情形
    外，其他於可信之特別情況下所製作之文書。刑事訴訟法第
    159條之4第2款、第3款定有明文。經查，上開法醫驗斷書、
    相驗屍體證明書、羅東博愛醫院胸腔外科主任林志銘醫師出
    具之醫師說明書、病歷、法務部法醫研究所鑑定報告書、羅
    東聖母醫院函及其所附照片9張、急診病歷等，均係從事業
    務之人於業務上或業務過程所須製作之紀錄文書、證明文書
    ，且查無不可信之特別情況，是均具有證據能力。
四、至被告甲○○之陳述，按被告之自白，非出於強暴、脅迫、
    利誘、詐欺、疲勞訊問、違法羈押或其他不正之方法，且與
    事實相符者，得為證據。刑事訴訟法第156條第1項規定甚明
    。經查，並無證據顯示被告甲○○於警偵之自白係出於強暴
    、脅迫、利誘、詐欺、疲勞訊問、違法羈押或其他不正之方
    法，故被告之陳述與事實相符部分，均得為證據。
貳、實體部分：
一、訊據上訴人即被告甲○○供承有於上開時地在上揭「金寶貝
    KTV」店，因服務小姐徐若芹點檯之事，與被害人林益霖發
    生衝突，嗣因遭被害人林益霖開槍射擊受有傷害，遂持其隨
    身攜帶已填裝子彈之美製制式槍枝，朝被害人林益霖射擊，
    分別擊中被害人林益霖之右背部及左膝部，致被害人林益霖
    受有上開傷害而死亡等事實，惟否認有何殺害林益霖之犯意
    ，辯稱：當時被害人係站立，伊到樓下找乙○○、戊○○時
    ，聽到「碰」的槍聲，而伊一到一樓，林益霖就持槍朝伊射
    出，伊被射到左骨盆而跌坐地上，而林益霖仍繼續朝伊開槍
    ，伊才持槍反擊，目的要制止他開槍，且伊均係朝被害人腳
    部射擊，並無殺人犯意；當時係被害人持槍朝伊射擊，伊為
    求自保，不得不朝被害人開槍反擊，伊之行為屬正當防衛；
    又伊在肇事後即託友人乙○○打電話報警說明伊肇事，符合
    自首要件云云。然查：
  (一)被害人林益霖與被告如何於上開時地，因被害人先持槍射擊
    後，被告憤而亦對被害人開槍射擊，雙方持續射擊多槍後，
    被害人因遭被告擊中受傷倒地死亡等情，此據被告供述在卷
    ，並核與在場之證人癸○○、戊○○、乙○○、己○○分別
    於警詢、偵查及原審法院審理時之證詞大致相符。至證人即
    金寶貝KTV老闆癸○○於本院更(一)審審理時到庭改稱：伊看
    到死者拿槍出來，射了第一發之後，伊很害怕就跑掉了，之
    後就不在現場，不知道被告有沒有拿槍云云，惟經詢以何以
    所述與警詢時所述不實時，證人癸○○則答稱：伊在警局說
    的是實在的云云【見本院更(一)審卷97年9月18日審判程序筆
    錄】，而證人癸○○於警詢時之指述並核與證人戊○○、乙○○、己○○等人之指證述相符，應認其於警詢所陳較為可
    信。而自被害人林益霖左肩胛骨取出之彈頭一顆（編號63）
    ，經鑑定結果，與被告所持上開美製制式手槍試射彈頭來復
    線特徵相吻合，係由該槍枝所擊發等情，亦有內政部警政署
    刑事警察局96年3月7日刑鑑字第0960029566號槍彈鑑定書在
    卷可參（見96偵1114卷第10頁至第25頁）。又被害人確因遭
    受槍擊，其中被害人受有二處槍傷，其一係左膝部貫穿槍傷
    （非致死創傷），另一則係右背部槍擊傷，子彈自右背部進
    入，穿入左後肋膜內側、左橫隔膜、左肺下葉、左肺上葉、
    左第5至第6根肋間隙、左肩胛骨，造成左血胸、左肺出血，
    因此致死，此有醫師說明表、病歷各乙份在卷可稽，且據臺
    灣宜蘭地方法院檢察署檢察官督同法醫相驗明確，製有相驗
    屍體證明書、法醫驗斷書，及法務部法醫研究所96醫剖字第
    0961100227號解剖報告書、同所96醫鑑字第0961100227號鑑
    定報告書可憑。是被告於上揭時地持制式槍枝、子彈朝被害
    人射擊，致被害人背部中彈、左血胸、左肺出血，因此致死
    等情，應堪認定。
  (二)被告所持以攻擊被害人林益霖之上開美製制式手槍及子彈，
    暨遺留現場之彈殼、彈頭（其中彈殼9顆，彈頭4顆）經送內
    政部警政署刑事警察局鑑定結果，認送鑑槍枝（槍枝管制編
    號0000000000號）乙把係美國SMITH&WESSON廠915型口徑9mm
    制式半自動手槍，槍號為「VDF0890」，槍管內具5條右旋來
    復線，機械性能良好，可擊發口徑9mm制式子彈，認具殺傷
    力；送鑑彈殼9顆（證物編號4、5、7、8、14、16、18 、29
    、51）與美製制式手槍試射彈殼彈底特徵紋痕相符合，認均
    係由該槍枝所擊發；送鑑彈頭4顆（證物編號27、37 、40、
    63）與美製制式手槍試射彈頭來復線特徵相吻合，認係由該
    槍枝所擊發，有該局96年3月7日刑鑑字第0960029566號槍彈
    鑑定書、96年4月4日刑鑑字第0960043561號槍彈鑑定書及96
    年5月10日刑鑑字第0960051077號槍彈鑑定書各乙份在卷可
    稽。另被害人遺留之槍枝2把，暨遺留現場之彈殼、彈頭（
    其中彈殼13顆，彈頭6顆）經送內政部警政署刑事警察局鑑
    定結果，認被害人所持槍枝分別為捷克CZ廠75型口徑9mm制
    式半自動手槍（含彈匣1個，槍枝管制編號0000000000號，
    下簡稱捷克製制式手槍），及12GAUGE制式霰彈槍（槍枝管
    制編號0000000000號）；現場所遺留之彈殼、彈頭中，13顆
    彈殼（證物編號2、3、15、17、19至24、26、30、31）及6
    顆彈頭（證物編號1、6、11、28、43、46），認均係由捷克
    製制式槍枝所擊發，此有該局96年3月7日刑鑑字第09600295
    66號槍彈鑑定書、96年4月4日刑鑑字第0960043561號槍彈鑑
    定書在卷可稽。又在場證人乙○○、戊○○、己○○於原審
    法院審理時，亦均證述當時被告與被害人相互持槍射擊等情
    無訛（證人乙○○部分見原審卷第79頁；證人戊○○部分見
    原審卷第84頁；證人己○○部分見原審卷第90、91頁），且
    互核一致。證人丙○○（被害人林益霖之友人）於本院更(二)
    審審理時具結證稱：甲○○下樓，林益霖看到甲○○就朝他
    開槍，後來兩人互相射擊，我看到兩人都倒下，最後我看到
    林益霖向甲○○射擊，現場是槍戰，林益霖倒在地上有反轉
    身體滾動的動作等語；證人己○○（亦為林益霖之友人）於
    同日審理時具結證稱：甲○○靠在牆柱上，林益霖在另一邊
    ，雙方互相槍擊，最後我看到林益霖躺在地上，甲○○就沒
    有再對他開槍等語；證人乙○○（被告甲○○之友人）於同
    日審理時具結證稱：甲○○聽到槍聲，從樓上下來，林益霖
    看到就朝甲○○開槍，一開槍甲○○就差不多中槍，甲○○
    趴下來才拿槍出來反擊，最後兩個人互射，打到林益霖趴下
    去，甲○○才停止射擊等語【以上均見本院更(二)審卷98年5
    月22日審判程序筆錄】。證人戊○○（被告甲○○之友人）
    於本院更(二)審審理時具結證稱：案發時有在現場，被告和被
    害人兩個人面對面射擊，剛開始好像是被告先被林益霖射倒
    ，所以被告躺著，被告被林益霖射到後，雙方就沒有互相開
    槍，不記得雙方開了幾槍等語【見本院更(二)審卷98年8月21
    日審判程序筆錄】。是被告與被害人於案發當時係互相持制
    式手槍射擊之事實，要屬無疑。
  (三)被告與被害人於案發前一日晚間因服務小姐徐若芹點檯之事
    發生爭執，被告並欲毆打被害人等情，業據證人乙○○、簡
    振家、戊○○分別於偵查中及原審法院審理時證述在卷（證
    人乙○○部分見偵查卷第129、130頁；證人簡振家部分見偵
    查卷第127頁；證人戊○○部分見偵查卷第128頁、原審卷第
    83頁），且互核大致相符。此被告於偵查中亦自承：伊發現
    乙○○與林益霖在吵架但沒有打起來…伊本來要打林益霖…
    但尚未動手，乙○○便喊停，命令伊不要動手，伊的手有稍
    微碰到林益霖的背，之後不了了之云云（見相驗卷第161頁
    背面），嗣於本院更(一)審準備程序時復供認當時有欲出手打
    被害人林益霖之情，足見被告見被害人與乙○○發生口角爭
    執時，對被害人已心生嫌隙。又被告於聽聞被害人返回金寶
    貝KTV欲找乙○○理論，而乙○○與戊○○一同下樓後，被
    告於樓上聽聞槍聲時，非但不即閃避，反仍行下樓，並遭被
    害人持槍射中（認定被害人先持槍射中被告之理由，詳下述
    ），其顯然係因與被害人林益霖已心生嫌隙，復受被害人林
    益霖開槍射擊而受傷，致心有未甘而對被害人開槍反制，實
    堪認定。
  (四)被告雖否認有何殺害被害人林益霖之犯意，惟按制式手槍、
    子彈之威力強大，任意持之對人射擊，可能因而致人於死，
    此為一般人所得知悉之常識，亦據被告供承在卷（見原審卷
    第13頁），而被害人因先前與乙○○之爭執心有不甘，復持
    槍返回該KTV欲找乙○○理論，而被害人於一樓大廳對空鳴
    槍，被告斯時仍於二樓，於聽聞槍聲時，非但未即閃避，以
    免受波及，反仍行下樓，以此被告非無係因其當時亦隨身攜
    有槍枝，復因對被害人心有不甘，遂持槍下樓並欲對被害人
    為反擊，且依被告之供述，及在場證人乙○○、己○○所證
    述，被告與被害人互相射擊時距離僅約2公尺左右（被告供
    述部分見原審卷第12頁；證人乙○○部分見原審卷第77頁；
    證人己○○部分見原審卷第90頁），以此近距離持槍對被害
    人射擊，有可能擊中被害人致命部位而發生被害人死亡之結
    果，此當為被告所認識及預見。況依宜蘭縣警察局羅東分局
    所製現場勘查報告所載：「由彈著點編號42、41、40、39、
    38 、37、36重建彈道顯示均由I區射擊，且由酒櫃下方彈著
    點40、37內取獲之彈頭及編號27之彈頭碎片，經鑑驗均為嫌
    犯甲○○所射擊…研判甲○○於I區朝死者林益霖動線共回
    擊9槍（朝F區回擊1槍、G區回擊2槍，最後於H區回擊6槍）
    （詳本判決附圖所示）」、「依彈著點34、9、10、11重建
    之彈道顯示，於E、F及G區射擊者（即被害人）應為站姿，
    而彈著點45及47之彈道偏低，射擊者（即被害人）（H區）
    應為蹲或臥姿，研判不排除林益霖由G區往H區逃避時，腿部
    及背部中彈受傷倒地」等情（見勘查報告第25頁），暨在場
    證人乙○○於原審法院審理時證稱：（本判決附圖所示）林
    益霖一開始在E後來到G最後到H倒地等語（見原審卷第78頁
    ）、在場證人己○○於原審法院審理時亦證稱：（問：林益
    霖對空鳴槍之後，甲○○與林益霖互相開槍射擊？）伊看到
    的時候他們2人都已經倒下……（問：你看到他們2人互相射
    擊時姿勢？）林益霖倒著，身體還在滾動開槍，甲○○倚在
    柱子旁也算是倒著云云（見原審卷第88、91頁），堪認被害
    人自本判決附圖G區往H區移動時，已因遭被告射中而倒臥在
    地，被告於被害人倒臥在本判決附圖H區時，尚且將槍枝內
    其餘子彈（6顆）全數用磬，且於被害人背部受傷倒地時仍
    朝被害人膝蓋射擊（詳如後述），足見其殺意甚堅，必欲置
    被害人於死地而後快，其有殺害被害人之犯意甚明。被告辯
    稱其均係朝被害人腳部射擊，並無殺人犯意云云，顯係推諉
    之詞，不足採信。
  (五)被告雖另辯稱係因被害人持槍朝其射擊，為求自保，始因而
    朝被害人開槍反擊，應屬正當防衛云云。惟按正當防衛者，
    係指對於現在不法之侵害，而出於防衛自己或他人權利之行
    為而言。故正當防衛必須對於現在不法之侵害始得為之，侵
    害業已過去，即無正當防衛可言。如係侵害已過去後之報復
    行為，不得主張防衛權（最高法院30年上字第1040號判例意
    旨參照）。茲查被告一再供稱係被害人先持槍朝射擊，此雖
    核與宜蘭縣警察局羅東分局所製現場勘查報告所載「研判甲○○於I區朝死者林益霖動線共回擊9槍」、「另由甲○○於
    I區○○○道均偏低，射擊時應為蹲或坐姿…研判方某在I區
    回擊時應已中彈受傷」等情（見勘查報告第25、26頁）相符
    ，而堪採信。惟查，被害人縱先持槍朝被告射擊，惟被害人
    自本判決附圖G區往H區移動時，已因遭被告射中而倒臥在地
    ，此已如前述。則在被害人倒臥在地且轉身背對被告之時，
    被告所受之侵害即屬過去，乃被告竟持制式手槍近距離朝被
    害人背面射擊，其所為無非係侵害過後之報復行為，自不能
    認被告之開槍行為係屬正當防衛，況本件被害人與被告及乙○○等人前因服務小姐徐若芹點檯之事發生口角爭執，已心
    生嫌隙，被告復聽聞被害人返回該KTV找其等理論，且於樓
    上即聽聞槍聲，詎被告反仍行下樓，亦持槍朝被害人之身體
    重要部位之背部為射擊，且將該槍枝之子彈悉數擊發，被告
    顯然係為報復而為，以此要難認屬正當防衛，是被告辯稱其
    係基於正當防衛而為之反擊云云，要屬無據。
  (六)至被告雖另辯稱於受傷就醫途中，曾央請乙○○代為報警自
    首，應符合自首之要件云云，並舉證人乙○○、戊○○之證
    詞、通話明細及110報案紀錄為證。惟查：1.經原審法院隔
    離訊問證人乙○○、戊○○結果，證人乙○○固先證稱：在
    送被告就醫之途中，在車上被告要伊報案，伊即撥行動電話
    報警，稱伊友人阿偉發生槍戰等語（見原審卷第71至72、76
    頁）；嗣經交互詰問後則改稱：伊係將被告送到羅東聖母醫
    院時，在聖母醫院門口打電話云云（見原審卷第76頁），以
    此證人乙○○先後之證詞已有不一。況經原審法院訊問證人
    戊○○時，證人戊○○亦證稱被告係在送醫途中之車上要乙○○報案云云（見原審卷第85頁），亦與證人乙○○經交互
    詰問後之證詞迥異，上開證人所述，係屬迴護被告之詞，尚
    難採信。況被告於警詢、偵查中均供稱：伊受槍傷後，根本
    不知何人將其送醫，因伊已昏迷等語，有被告不爭執陳述任
    意性之警詢及偵查筆錄可稽（見警卷第3頁、偵查卷第163頁
    背面），被告於原審法院審理時中亦供稱：伊中彈後意識不
    清，呈現昏迷狀態，直到在醫院加護病房時才醒來云云（見
    原審卷第146頁），則被告嗣辯稱於送醫途中託乙○○報案
    云云，實難遽信。2.被告固另提出載有0925XXX856號行動電
    話於96年2月22日凌晨2時15分許撥打110報案之通話紀錄為
    據，證人乙○○於原審法院審理時亦證稱伊係受被告之託，
    而持伊配偶之0000000000號行動電話撥打110等語在卷（見
    原審卷第71頁），然經原審法院當庭勘驗當日凌晨2時12分
    至2時33分許之110報案錄音內容結果，該3份報案內容，僅
    提及「金寶貝KTV」有人吵架，及「金寶貝KTV」、羅東聖母
    醫院有人受槍傷等情形而已，並無隻字提及被告涉案乙情，
    此有原審審判筆錄可稽（見原審卷第128至131頁）。而經本
    院更(一)審函詢宜蘭縣政府警察局羅東分局究如何得知本件槍
    擊案件時，經該分局函復稱：本分局公正派出所警員曾有祥
    於96年2月22日2時15分許接獲勤務指揮中心通報後立即前往
    並封鎖現場，現場遺留一把銀黑色90手槍，得知甲○○、林
    益霖、己○○、丙○○分別遭受槍擊受傷送往羅東聖母醫院
    羅東博愛醫院急救，有該局97年8月7日警羅偵字第09730130
    71號函附卷可參【見本院更(一)審卷第58頁】。另證人即本案
    承辦警員辛○○、壬○○於原審法院審理時到庭後均證稱：
    在案發當天詢問癸○○時，經癸○○告知當天被告與被害人
    互相開槍等語（見原審卷第64、68頁），核與證人癸○○96
    年2月22日6時23分至9時許之警詢筆錄內容及指認照片相符
    （見警卷第55至57頁、第60頁），嗣證人癸○○於本院更(一)
    審審理時到庭亦證稱：警察到伊店內時，伊跟警察說死者跟
    被告都有受傷，是他們兩人發生槍戰云云，而證人壬○○並
    證稱在癸○○製作筆錄之前，並無接獲任何人親自或電話告
    知被告持槍涉案等語（見原審卷第68頁），核與前揭報案內
    容未提及被告涉案等情相符，顯然本件經獲報後前往槍戰現
    場處理之警員，係於到場後始知悉涉嫌本件槍案之人員有被
    告。3.綜上，被告所辯其於偵查犯罪機關知悉犯罪行為人之
    前，託乙○○報案自首云云，顯係臨訟卸責之詞，無足採信
    。辯護人於上訴後具狀聲請再傳訊證人乙○○到庭證明被告
    自首有無云云（見本院96上訴5093卷第52頁背面），證人乙○○於本院更(二)審審理時到庭，本院已予被告及其辯護人詰
    問證人之機會，惟辯護人未就此部分詰問證人乙○○，自不
    得再就此部分為爭執。
  (七)被告及其辯護人於本院前審就前揭現場勘察報告所載，認有
    若干疑點，聲請宜蘭縣警察局查明下列事項：「1.依該報告
    第26頁４所載『據死者背部中槍之彈道（與距身體中心線夾
    30度角，上下夾15度角）……研判不排除林益霖由Ｇ向Ｈ移
    動時彎腰低頭轉身遭方某射中』，問：(1)依死者背部中彈之
    角度，是否能研判死者於中彈時係側身或背面正對發射子彈
    之槍枝？（請就法醫解剖後認定死者背部中彈之彈道方向為
    『後往前、右往左、朝上方』一併加以研判）(2)如研判死者
    為側身面對發射子彈之槍枝，應係右側或左側？又能否依此
    研判死者中彈時之正確位置？2.依該報告所附刑案現場圖，
    死者於位置Ａ有垂直對天花板開一槍，於Ｄ、Ｅ、Ｆ、Ｇ、
    Ｈ均有對位於Ｉ區之被告射擊，能否研判死者自Ａ區至Ｄ、
    Ｅ、Ｆ、Ｇ、Ｈ等區行進動線？死者有無在各該區間來回走
    動之可能？又依卷內相關鑑驗資料顯示，死者是否右手持槍
    ？3.依該報告第26頁４所載『由死者左膝蓋槍傷係由內側近
    水平往外側貫穿，研判不排除死者受傷後背部靠著辦公室門
    牆時，再遭方某射中膝蓋可能性』，其判斷依據為何？有無
    可能係死者站立時右側面對被告所持槍枝遭被告平行射擊所
    致？」【見本院更(一)審卷第44至46頁】。本院函請宜蘭縣政
    府警察局查覆，該局函覆本院略稱：1.依據死者林益霖背部
    中彈之角度（與距身體中心線夾30 度角，上下夾15度角）
    及以該角度模擬兩人相距約2公尺，研判死者林益霖由Ｇ向
    Ｈ移動時應彎腰低頭轉身遭方某射中的可能性居大，且死者
    背部對著槍支方向才有可能造成。據上述推判，可排除死者
    右側或左側面對發射子彈之槍支，另依據模擬中彈姿勢及與
    開槍者距離，死者背部最可能中彈位置，應為由Ｇ區向Ｈ區
    移動間，彎腰轉身躲入轉角樓梯間經矮冰箱至儲藏室間背部
    遭被告射中的可能性最大。2.Ａ區垂直對天花板開一槍，屬
    警示性質，明顯為第一槍。死者於Ｄ區開槍時，因較接近第
    一槍且被告並未回擊（被告可能尚未下樓，應同屬警示性質
    ），因此為第二順位，Ｅ區二槍其中一槍死者明顯朝被告開
    槍，被告來不及還擊應為第三順位，Ｆ區為雙方開始相互開
    槍（死者一槍及被告回擊二槍）應為第四順位，Ｈ區（死者
    至少二槍及被告回擊六槍）為雙方最後開槍及用彈量最多且
    接近死者倒臥位置應為第五順位，即開槍順序應為Ａ、Ｄ、
    Ｅ、Ｆ、Ｇ。由上論述暨雙方瞬間相互駁火，時間短促，又
    該區間並無遮蔽物可供來回躲藏，研判雙方相互駁火中，死
    者於各區間來回走動的可能性不高。3.死者膝蓋傷由內側往
    外側（近垂直）貫穿，內側為距地面高度47公分，外側距地
    面46公分，由現場重建顯示，被告位於Ｉ區向死者站立於Ｆ
    （一槍）及Ｇ（二槍）共開三槍之彈道，其中Ｆ區彈著點編
    號42之彈道明顯高於膝蓋，Ｇ區二槍其中一彈著點編號41之
    彈道亦過高，彈著點編號40之彈道明顯低於膝蓋，因此排除
    死者於此二區內受傷。另於Ｇ區（六槍）其中編號36彈著點
    及編號38彈著點之二彈道明顯高於膝蓋且彈道方向由下往上
    ，與死者傷勢位置不符，因此排除該二槍受傷，考量死者於
    Ｈ區至Ｇ區間背部可能已中彈受傷，而編號35彈著點之彈道
    ，高度與方向較符合，研判死者背部受槍傷倒地後，背部至
    靠近辦公室門牆較符合實際狀態。本案應可排除死者係站立
    時右側面對被告所持槍枝遭被告平行射擊所致等語【見本院
    更(二)審卷第42至45頁】。依上開說明，足認被害人係於遭被
    告槍擊受傷倒地後，背部靠近KTV辦公室外牆時，左膝蓋遭
    子彈由內而外近平行且垂直膝蓋骨貫穿。是被告於被害人背
    部已中槍倒地後，猶對被害人開槍擊中左膝蓋，顯見其有殺
    人之犯意甚明，自無主張正當防衛之餘地。
  (八)證人丁○○（林益霖之友人）於本院更(二)審審理時具結證稱
    ：案發當日是其駕車送丙○○及林益霖就醫等語，惟就其於
    原審法院審理時證稱當時車速很慢只有10公里、為何將車子
    開這麼慢、在送醫途中曾否在中華電信側門對面空地前停車
    過、當時有無人下車過等事項，則證稱：忘記了、已經太久
    了、好像有但不是很清楚、沒有意見、途中他們說什麼我現
    在已經忘記了等語【見本院更(二)審卷98年10月9日審判程序
    筆錄】，倘所言屬實，則證人丁○○對於案發當天細節已記
    憶模糊，惟不影響本院對事實之認定。
  (九)至公訴人認被告於本案之前曾遭被害人持槍射擊，而對被害
    人懷恨在心等情，此為被告所否認。經查：被告因本案受傷
    經送醫後，經X光發現右大腿有1彈頭，屬舊傷等情，固據證
    人即羅東聖母醫院醫師庚○○證述明確在卷（見原審卷第59
    、60頁），且該彈頭經取出送鑑定結果，認係由前開捷克製
    制式手槍所擊發等情，有內政部警政署刑事警察局96年3月
    7日刑鑑字第0960029566號槍彈鑑定書可稽。惟被告前開右
    大腿槍傷既係舊傷，卷內復查無事證足認被害人於本案發生
    之前即持有該捷克製制式手槍並係由被害人持槍朝被告射擊
    ，故尚難認定被告先前曾因遭被害人槍傷而懷恨，惟此部分
    並不影響本院前揭認定。
  (十)綜上，被告及其辯護人辯稱被告無殺人犯意、主張正當防衛
    及符合自首要件云云，均無可採。本件事證甚為明確，被告
    殺人犯行洵堪認定，應依法論科。被告行為時雖在96年罪犯
    減刑條例實施前，惟其所為不合減刑之規定，依法不得減刑
    ，附此敘明。
二、核被告甲○○所為，係犯刑法第271條第1項之殺人罪。
三、原審就被告此部分犯行予以論罪科刑，固非無見。惟查扣案
    之制式手槍一把（含彈匣一個，子彈9顆，業經被告悉數擊
    發，而告滅失），雖係被告犯本件殺人犯行所用之物，然查
    被告非法持有系爭槍枝後，始另行起意持系爭槍枝而犯本件
    殺人罪，此原審法院亦認被告所犯未經許可持有本件制式手
    槍罪，與其所犯本件殺人罪部分，犯意各別，行為互殊，而
    予以分論併罰，並於被告所犯未經許可持有制式手槍罪之主
    文內，將其未經許可持有之系爭制式手槍一把宣告沒收。則
    被告所犯本件殺人罪與其所犯未經許可持有制式手槍罪，在
    法律上既分屬獨立之二罪，而其所持有之上述制式手槍一把
    並已於其所犯未經許可持有制式手槍罪之主文項下宣告沒收
    ，即毋庸另於其所犯殺人罪之主文內將上述制式手槍一把重
    覆宣告沒收，原審就被告所犯殺人罪之主文內重覆將系爭扣
    案之制式手槍一把諭知沒收，自有未洽。被告上訴意旨否認
    有故意殺害林益霖之犯行，雖無理由，惟原判決關於被告殺
    人部分既有可議，自應與定執行刑部分併由本院予以撤銷改
    判。爰審酌被告之素行、犯罪之動機、目的、手段，僅因與
    被害人曾有口角爭執，基於報復心態，而持制式手槍與被害
    人火拚致被害人死亡，令被害人家屬無限傷痛，其惡性非輕
    ，惟本件事故之發生係被害人先行持槍射擊所致，被告自身
    亦因前揭持槍火拚行為而受傷，嗣已與被害人家屬達成民事
    上和解，賠償新臺幣150萬元，及犯罪後否認殺人之態度等
    一切情狀，量處有期徒刑拾年。至扣案之系爭制式手槍一把
    （含彈匣一個），雖係被告犯本件殺人犯行所用之物，然已
    於其所犯未經許可持有制式手槍罪之主文項下宣告沒收，即
    毋庸另於其所犯殺人罪之主文內將上述制式手槍乙把重覆宣
    告沒收，附此敘明。
據上論斷，應依刑事訴訟法第369條第1項前段、第364條、第299
條第1項前段，刑法第271條第1項，判決如主文。
本案經檢察官林秀濤到庭執行職務。
中    華    民    國    98    年    10    月    30    日
                  刑事第十二庭  審判長法  官  蔡永昌
                                      法  官  蔡新毅
                                      法  官  陳榮和
以上正本證明與原本無異。
如不服本判決，應於收受送達後10日內向本院提出上訴書狀，其
未敘述上訴之理由者並得於提起上訴後10日內向本院補提理由書
（均須按他造當事人之人數附繕本）「切勿逕送上級法院」。
                                      書記官  林吟玲
中    華    民    國    98    年    10    月    30    日
附錄：本案論罪科刑法條全文
刑法第271條
殺人者，處死刑、無期徒刑或十年以上有期徒刑。


司法院資訊處製作；財團法人民間司法改革基金會備份。
